【裁判字號】    95,台上,2481
【裁判日期】    951109
【裁判案由】    損害賠償
【裁判全文】
最高法院民事判決            九十五年度台上字第二四八一號
上  訴  人  甲 ○ ○
            乙 ○ ○
共      同
法定代理人  丁○○○
            戊 ○ ○
共      同
訴訟代理人  劉 昌 崙律師
複 代理 人  陳 郁 仁律師
被 上訴 人  北區房屋仲介股份有限公司
法定代理人  己 ○ ○
被 上訴 人  丙 ○ ○
共      同
訴訟代理人  鍾 周 亮律師
上列當事人間請求損害賠償事件，上訴人對於中華民國九十五年
一月十日台灣高等法院第二審判決（九十四年度上字第三八三號
），提起上訴，本院判決如下：
    主  文
上訴駁回。
第三審訴訟費用由上訴人負擔。
    理  由
本件上訴人主張：伊為訴外人劉素琴之子，劉素琴於民國九十一
年五月二十五日因澎湖空難死亡，伊發現劉素琴設於新竹國際商
業銀行（下稱新竹商銀）帳號00000000000之帳戶（
下稱系爭帳戶），於同年月二十七日遭被上訴人北區房屋仲介股
份有限公司（下稱北屋公司）委託被上訴人丙○○盜領新台幣（
下同）二百三十七萬元，共同侵害伊所繼承之遺產，應負連帶賠
償責任。縱認劉素琴生前有授權丙○○領取系爭帳戶內之資金，
惟依民法第五百四十一條之規定，受託人亦應交付代領之金錢予
伊。又被上訴人受領前開二百三十七萬元，顯無法律上原因，伊
得依不當得利法則請求被上訴人返還等情。爰依侵權行為、不當
得利及委任之法律關係，求為命被上訴人如數給付上揭款項，及
加給法定遲延利息之判決。
被上訴人則以：系爭帳戶係北屋公司為存放代書基金而向劉素琴
借用，上開款項之提領，係基於劉素琴生前之授權，並不因劉素
琴死亡而使委任關係消滅。另北屋公司保管系爭帳戶之存摺並有
管理處分之權，劉素琴依約定就系爭帳戶則無管理處分之權，為
消極信託契約，而借用人之提款行為，乃權利之行使，自無侵害
名義人之權利，且於名義人死亡後之提款行為，亦非侵害名義人
之繼承人之權利，或認伊有何不當得利之情形。再者，基於契約
自由原則，當事人於不背於法律強行規定及公序良俗下，亦可訂
立無名契約。是借用人之提款行為，乃權利之行使，無侵權行為
及不當得利可言。上訴人無論依委任，消極信託契約或無名契約
，均負有返還該二百三十七萬元之義務，北屋公司有終局受領該
款項之權利，故伊提領系爭款項，既非不當得利，亦無侵害上訴
人之權利。縱認劉素琴非以借用之意思而收受所匯入之款項，然
北屋公司係以借用系爭帳戶之意思而匯入款項，彼此意思表示既
不一致，借用帳戶之法律關係即未成立，劉素琴收受北屋公司歷
次匯入之款項顯無法律上原因，即屬不當得利，上訴人依不當得
利規定，仍負有返還之責，伊之提領行為亦無侵害上訴人權利等
語，資為抗辯。
原審以：上訴人為劉素琴之子，劉素琴於九十一年五月二十五日
因澎湖空難死亡，由上訴人繼承劉素琴財產上之權利義務。劉素
琴設於新竹商銀之系爭帳戶，於其死亡時尚有存款餘額二百三十
七萬五千七百四十七元，北屋公司委由丙○○於同年月二十七日
持蓋有劉素琴印文之取款條提領二百三十七萬元之事實，為兩造
所不爭，並有戶籍謄本、除戶謄本、報紙、華航墜海旅客名單及
新竹商銀之活期儲蓄存款存摺、存款餘額證明書、歷史資料查詢
、取款憑條等件可證，堪信為真實。查系爭帳戶自開戶起之存摺
共有二十三本，均在北屋公司保管中，有該存摺影本附卷可憑。
細繹其中所記載之存款人，關於分公司部分，與北屋公司所登記
之分公司相符，有分公司名稱查詢二張可稽；另私人存款者，亦
為北屋公司之員工，而系爭帳戶支付代書費用，有代書費用明細
表、系爭帳戶歷史資料查詢、代書安全基金收款明細一覽表、存
摺、勞工保險卡、送款單存根、送款單憑證、新竹商銀存入憑條
等件附卷可稽。其次，系爭帳戶內累積往來金額達九千多萬元，
而劉素琴自八十三年至九十一年之薪資所得總額，均未逾一百萬
元，有其各類所得扣繳暨免扣繳憑單九紙在卷可按，衡情尚難認
劉素琴有資力於系爭帳戶內累積往來金額達九千多萬元。再者，
劉素琴之薪資所得，均由北屋公司轉帳匯入其所有之其他私人帳
戶，而非系爭帳戶內，此為上訴人所不爭，足認劉素琴有將其私
人所得與北屋公司所匯入系爭帳戶之金錢加以明顯區分。參以被
上訴人領取系爭款項之取款條上之印文與劉素琴開戶之印鑑卡印
文相同，有劉素琴留存於新竹商銀之印鑑卡暨本件取款憑條上之
印文可稽，並經證人即新竹商銀員工蔡錫霖證稱取款憑條的印章
與印鑑卡上之印文相符，且有上訴人於第一審法院刑事庭自訴丙
○○偽造文書案中，送請內政部警政署刑事警察局鑑驗之鑑定書
可考。取款憑條上之印文既非偽造，提領系爭帳戶之款項時，尚
須填寫提款密碼，有前述取款條可憑，復為上訴人所不爭，徵諸
北屋公司持有系爭帳戶歷來所有之二十三本存摺，及劉素琴生前
與訴外人游日正並無婚姻關係，卻育有上訴人，游日正生前擔任
北屋公司負責人等情，則將北屋公司之代書款項借用劉素琴之系
爭帳戶加以存入，無悖常理。上訴人復自承系爭帳戶內有北屋公
司匯入代書基金的錢，復未能舉證證明系爭帳戶內之資金確係劉
素琴所匯入或存入，是被上訴人辯稱系爭帳戶係北屋公司為存放
代書基金而向劉素琴借用，帳戶內資金均係北屋公司所存入或匯
入等語，即非無據。系爭帳戶既為北屋公司為存放代書基金而向
劉素琴借用，劉素琴應隨時蓋用自己保管之印章供北屋公司提領
系爭帳戶內之款項，北屋公司則保管系爭帳戶之存摺並有管理處
分其內資金之權。至系爭帳戶雖有部分資金流向劉素琴個人帳戶
，亦難據此逕認系爭帳戶內之金錢屬劉素琴所有。證人即北屋公
司員工王碧雲、證人即北屋公司總經理彭培業均證稱游日正沒有
每月二百萬元薪獎之事，揆諸游日正之扣繳憑單，自八十七年至
九十一年之年所得至多僅三百餘萬元，即依北屋公司章程，亦無
董事長每月薪獎二百萬元之記載，核與上開證人證述情節相符，
堪以採信。此外，上訴人復未能舉證證明游日正每月有薪獎二百
萬元，是上訴人主張游日正每月薪獎二百萬元，系爭帳戶實為游
日正獎金帳戶，歸劉素琴管理，充作其與上訴人之生活及教育基
金，或稱系爭帳戶係游日正用以賺取利差云云，即屬無據。綜上
所述，系爭帳戶內之金錢，形式上雖由劉素琴占有中，惟既無讓
與合意，即應認系爭帳戶內之金錢所有權仍屬於北屋公司所有。
而北屋公司與劉素琴間借用系爭帳戶之契約，其內容既無違背公
序良俗或強制、禁止規定，自非法所不許。按繼承人自繼承開始
時，除本法另有規定外，承受被繼承人財產上之一切權利、義務
，民法第一千一百四十八條前段定有明文。上訴人為劉素琴之繼
承人，就系爭帳戶內之金錢而論，劉素琴既有容忍北屋公司使用
之義務，上訴人自應繼受此義務。是被上訴人前揭提款行為，自
無侵害上訴人之權利或不當得利之情事。從而上訴人本於侵權行
為、不當得利及委任之法律關係，請求被上訴人給付二百三十七
萬元本息，為無理由，不應准許。並說明兩造其餘攻擊防禦方法
及證據取捨之意見，因而維持第一審所為上訴人敗訴之判決，駁
回其上訴，經核於法洵無違誤。上訴論旨，徒就原審證據取捨、
認定事實及解釋契約之職權行使，並就原審已論斷者，泛言未論
斷，指摘原判決不當，求予廢棄，非有理由。
據上論結，本件上訴為無理由。依民事訴訟法第四百八十一條、
第四百四十九條第一項、第七十八條，判決如主文。
中    華    民    國  九十五  年   十一   月    九    日
                      最高法院民事第七庭
                          審判長法官  劉  延  村
                                法官  劉  福  來
                                法官  黃  秀  得
                                法官  吳  謀  焰
                                法官  李  寶  堂
      本件正本證明與原本無異
                                      書  記  官
中    華    民    國  九十五  年   十一   月  二十二  日
                                                Ａ


司法院資訊處製作；財團法人民間司法改革基金會備份。
